臺灣臺南地方法院民事判決　九十年度簡上字二二○號
　　上　訴　人　　乙○○
　　被上訴人　　　甲○
右當事人間請求確認本票債權不存在事件，上訴人對於中華民國九十年九月六日本院
台南簡易庭九十年度南簡字第一三六０號第一審判決提起上訴，本院判決如左：
    主      文
上訴駁回。
第二審訴訟費用由上訴人負擔。
    事      實
甲、上訴人方面：
一、聲明：求為判決：(一)原判決廢棄。(二)駁回被上訴人在第一審簡易之訴。
二、陳述：除與原判決記載相同者，茲引用之外，補稱：
    （一）本件原審判決為上訴人敗訴之諭知，係以訴外人周先財向上訴人借有多筆
          款項而分別於民國八十六年五月三十一日、八十七年一月二十三日、八十
          七年八月十五日分別以被上訴人名義簽發新台幣（下同）一百萬元、一百
          四十萬元、四十五萬元之本票三紙，其中一百萬元及一百四十萬元二張本
          票有被上訴人事後補蓋之指印，並於一百萬元借款中，被上訴人提出其所
          有台南縣關廟鄉○○段七０二地號土地供上訴人設定一百二十萬元最高限
          額抵押權，足認周先財簽發該一百萬元及一百四十萬元之本票係經被上訴
          人授權。而系爭四十五萬元之本票，簽發時間與前開二紙本票不同，應係
          另筆借款，其上並無被上訴人簽名，又未蓋有指印或提出擔保品以為擔保
          ，應為周先財無權代理所簽發‧‧‧等情，為其論據。
    （二）惟被上訴人之子周先財於八十六年五月間，因於台南市○○路經營「世大
          生鮮超市」需用金錢，復以周先財名下並無資產，遂代理其母即被上訴人
          向上訴人借款一百萬元，雙方議定借款利息為二分，且被上訴人並提供其
          所有坐落台南縣關廟鄉○○段七０二、七０二之一地號等二筆土地，供上
          訴人設定最高限額一百二十萬元之抵押權，參以被上訴人於本院九十年十
          一月七日準備程序時陳稱：「周先財是有開超市，但我是在後方廚房工作
          」等語，益足徵之。
    （三）事後周先財因經營世大生鮮超市另需金錢，先後以世大生鮮超市之支票向
          上訴人調現，後因全遭退票，周先財遂請被上訴人承擔該筆債務，於經上
          訴人同意後，由周先財代理其母即被上訴人簽發面額一百四十萬元之本票
          交付上訴人，以換回業已退票之支票。嗣因周先財代理被上訴人向上訴人
          借用之二百四十萬元遲未清償，且所約定月息二分之利息亦有積欠情事，
          經上訴人催告結果，周先財乃於八十七年八月十五日在世大生鮮超市代理
          其母即被上訴人簽發系爭本票交付上訴人，用以支付積欠之利息，簽發當
          時被上訴人亦在場且未表示任何反對意見。雖被上訴人臨訟否認授權予周
          先財簽發系爭支票，然而前揭二百四十萬元之借款既然屬實，則為支付該
          等借款利息所簽發之系爭本票豈容被上訴人否認業已授權之情事？再者，
          被上訴人於本院九十年十一月七日準備程序時陳稱：「（周先財是否有偽
          簽印文開發本票？）我的意思是指我不清楚周先財對外之借款」等語，亦
          未陳稱系爭本票係周先財偽造有價證券所簽發，顯然被上訴人確有授權周
          先財簽發系爭本票，況如果係屬無權代理，被上訴人豈可能起訴主張業已
          清償？縱使被上訴人未授權周先財簽發系爭本票，惟周先財簽發系爭本票
          ，惟周先財於世大生鮮超市簽發系爭本票時，被上訴人在場未為任何反對
          之表示，則依民法第一百六十九條之規定，仍應負授權人之責。
三、證據：援用第一審所提證據。
乙、被上訴人方面：
一、聲明：求為判決：如主文所示。
二、陳述：除與原判決記載相同者，茲引用之外，補稱：
    （一）被上訴人未曾見過，亦未授權任何人簽發系爭本票。本件被上訴人提起確
          認票據法律關係不存在之訴，上訴人自應就法律關係之存在，即系爭票據
          係由被上訴人授權訴外人周先財所簽發一事負舉證責任，如經授權則屬發
          票行為之代行，被上訴人自應負發票人之責任，如未經授權，則屬無權代
          理，被上訴人即毋庸負責。
    （二）又上訴人於本院八十八年度訴字第一七九八號債務人異議之訴程序中自承
          ：其持有以被上訴人為發票名義人之本票僅有二張（詳九十年十一月一日
          答辯狀），即上訴人已明示被上訴人未曾簽發系爭本票。且前開三紙本票
          經送內政部警政署刑事警察局鑑定，認書寫方式並不相同，被上訴人亦無
          法判斷是否為訴外人周先財所書寫。況若上訴人堅持主張訴外人周先財得
          有被上訴人之授權而簽發系爭本票，自應就此事實負舉證責任。
    （三）另據上訴人前提出之上訴理由狀，屢主張被上訴人有授權訴外人周先財與
          之為金錢借貸往來，惟其均未舉證證明之。是上訴人既未能提出其他足資
          證明周先財卻經被上訴人授權之證據，應認上訴人未盡舉證之責，因此，
          應認被上訴人既未於系爭本票上簽名，自毋庸負發票人責任。
    （四）至上訴人嗣主張因周先財代理被上訴人向其借用之二百四十萬元未清償，
          周先財乃代理被上訴人簽發系爭本票交付上訴人以支付積欠之利息等語，
          亦與事實不符。蓋前開二百四十萬元部分，被上訴人並不知情，並以原因
          關係對之抗辯，而上訴人為系爭本票第一手執票人，則上訴人自應證明被
          上訴人有積欠其四十五萬元債務關係，否則仍不得享有票據權利。
三、證據：援用第一審所提證據。
丙、本院依職權向台南縣歸仁地政事務所調取台南縣關廟區○○段七０二號、七０二
    之一地號土地之抵押權設定資料並調閱本院八十八年度訴字第一七九八號民事卷
    宗。
    理      由
一、本件被上訴人起訴主張：上訴人以被上訴人向其借款為由，執有以被上訴人名義
    簽發面額四十五萬元、發票日為八十七年八月十五日、票號：一六八七九二號之
    本票一紙（以下稱系爭本票），上訴人持以向本院聲請本票裁定，經本院以八十
    七年度票字第四四九一號准許在案後，復再向本院聲請強制執行，本院並以九十
    年度執字第一一五五一號案受理。惟系爭本票非被上訴人所簽發；又兩造間之債
    務經本院以八十八年度訴字第一七九八號判決確定，雙方於八十九年十二月十一
    日達成協議，同時簽字承認全部債務餘額（含鑑定費及利息等）為一百零一萬三
    千元，並由被上訴人交付支票六張於九十年五月七日全部兌現後，由上訴人辦理
    塗銷抵押權登記，期間並由被上訴人之子周先進電匯五十萬元予上訴人，全部債
    務已清償完畢，並無系爭本票債權存在，為此提起確認系爭本票債權不存在之訴
    及債務人異議之訴等語。上訴人則以：八十八年度訴字第一七九八號事件，係被
    上訴人與訴外人即上訴人之妻陳林辨間所持有另筆一百四十萬元本票債權所為之
    判決，上開判決確定後，陳林辨曾與被上訴人於本院民事執行處成協議，由被上
    訴人給付陳林辨一百零一萬三千元以清償債務，前揭債權與本件無關。又被上訴
    人之子周先進固曾於八十八年五月間匯款五十萬元予上訴人，惟前揭款項係清償
    該筆一百四十萬元之債務，亦與本件無關。被上訴人之子周先財先後向上訴人借
    款二百四十五萬元，並由上訴人簽發本票二紙以擔保前開借款，系爭本票債權則
    係被上訴人之子周先財為清償其向上訴人借款計二百四十五萬元之利息，乃經被
    上訴人授權由周先財代行簽發，自應由被上訴人負付款之責；縱被上訴人並無授
    權，周先財簽發系爭本票時，被上訴人在場未為任何反對之表示，自應就此表見
    代理之行為負責等語置辯。
二、被上訴人主張：上訴人以被上訴人向其借款為由，執有以被上訴人名義簽發面額
    四十五萬元之系爭本票乙紙，經上訴人向本院聲請本票裁定，本院以八十七年度
    票字第四四九一號准許在案後，復向本院聲請強制執行，經本院以九十年度執字
    第一一五五一號案受理等情，業據被上訴人提出本院八十七年度票字第四四九一
    號民事裁定乙份為證，並為兩造所不爭執，堪信被上訴人此部分主張之事實為真
    正。
三、被上訴人又主張：系爭本票非被上訴人所簽發，兩造間之債務業經本院以八十八
    年度訴字第一七九八號判決確定，雙方並於八十九年十二月十一日達成協議，同
    時簽字承認全部債務餘額（含鑑定費及利息等）為一百零一萬三千元，由被上訴
    人交付支票六張於九十年五月七日全部兌現後，由上訴人辦理塗銷抵押權登記，
    期間並由被上訴人之子周先進電匯五十萬元予上訴人，全部債務已清償完畢，並
    無系爭本票債權存在等情，已據被上訴人提出本院八十八年度訴字第一七九八號
    判決暨確定證明書乙份、兩造於八十九年十二月十一日簽立之協議書乙紙暨支票
    六紙及匯出匯款回條乙紙為證；上訴人固不否認兩造簽有協議書且被上訴人所簽
    立上開六紙支票業已兌現無訛，惟辯稱：兩造前開八十八年度訴字第一七九八號
    債務人異議之訴事件，係就上訴人與訴外人即上訴人之妻陳林辨間另筆一百四十
    萬本票債權所為之判決，與本件無關。被上訴人之子周先財先後向上訴人借款二
    百四十五萬元，並由上訴人簽發本票二紙以擔保前開借款，系爭本票債權則係被
    上訴人之子周先財為清償其向上訴人借款計二百四十五萬元所約定月息二分之利
    息，經被上訴人授權由周先財代行簽發，自應由被上訴人負票據上責任；縱被上
    訴人並無授權，周先財簽發系爭本票時，被上訴人在場未為任何反對之表示，依
    表見代理之規定，亦應負票據責任云云。是兩造爭執之要點厥為：兩造間是否另
    有系爭本票債權存在？亦即被上訴人是否授權周先財簽發系爭本票？或是有表見
    代理之情形？茲論述如下：
    （一）按當事人主張有利於已之事實者，就其事實有舉證之責任，民事訴訟法第
          二百七十七條定有明文。次按確認法律關係不存在之訴，主張其法律關係
          存在者，應負舉證責任；支票為無因證券，僅就支票做成前之債務關係，
          無庸證明其原因而已。至該支票本身是否真實，即是否為發票人所作成，
          即應由支票債權人負證明之責，最高法院四十二年度台上字第一七○號、
          五十年台上字第一六五九號分別著有判例可稽。依此被上訴人提起確認票
          據法律關係不存在之訴，上訴人自應就法律關係之存在，即系爭票據係由
          被上訴人授權訴外人周先財所簽發一事負舉證之責任。如經被上訴人授權
          則屬發票行為之代行，被上訴人應負發票人之責任，如未經授權，則屬無
          權代理，被上訴人毋庸負責。若有表見代理之情形，上訴人亦應就此有利
          於己之事實負舉證責任。
    （二）查上訴人持有以被上訴人名義簽發之本票共有三紙，分別為面額一百四十
          萬元（發票日為八十七年一月二十三日、票號為０三八三二八號）、一百
          萬元（發票日為八十六年五月三十一日、票號為一六八七八０號）及四十
          五萬元（發票日為八十七年八月十五日、票號為一六八七九二號）三張，
          為兩造所是認。又本院八十八年度訴字第一七九八號債務人異議之訴事件
          ，確係就被上訴人與訴外人即上訴人之妻陳林辨間就其中金額為一百四十
          萬元（發票日為八十七年一月二十三日、票號為０三八三二八號）之本票
          債權所為之判決，有被上訴人提出之本票影本三紙及該判決影本乙紙附於
          原審卷內可稽。復參以該判決理由，已將訴外人周先進代為清償之五十萬
          元金額予以扣除，並先抵充一百四十萬元本票債權之利息，再抵充本金後
          陳林辨尚可於九十九萬零九百零四元部分對於被上訴人強制執行在案。被
          上訴人並於判決確定後與陳林辨達成協議，由被上訴人就前開九十九萬零
          九百零四元，加上執行費用總計一百零一萬三千元，簽發六紙支票予陳林
          辨以清償前開債務並經兌現無誤，已如上述，足認被上訴人對上訴人就上
          開面額一百四十萬元之本票金額及本於該本票所生利息均已清償完畢至明
          ，是上訴人所辯稱：系爭本票四十五萬元係用以給付上開借款之利息云云
          ，與事實顯有不符，已難憑採。
    （三）次查，上訴人於原審審理時及前開異議之訴審理時均辯以：系爭本票為兩
          造間另行成立之債權債務關係云云，惟系爭本票其上並無被上訴人之簽名
          ，又未如前開二張面額一百萬元及一百四十萬元本票蓋有被上訴人之指印
          ，或經被上訴人提供擔保品以為借款之擔保。且被上訴人亦陳稱：上次按
          指印，我根本不知道那張只是本票，我根本不知道周先財有以我的名義去
          借錢，當然不可能同意等語（本院九十年十一月七日準備程序筆錄參照）
          ，是尚難認系爭本票確實為被上訴人所簽發或授權其子周先財所簽發。雖
          上訴人於本院審理時復辯稱：系爭本票係訴外人周先財為償還上開二筆本
          票債務計二百四十萬元所計算月息二分之利息云云。惟查，被上訴人所簽
          發一百萬元本票之借款債務，曾以其所有之土地供上訴人設定抵押權，依
          兩造所簽訂抵押權設定契約書內之利息欄內以觀，並未註明兩造間就此擔
          保權利有約定任何利息，有台南縣歸仁地政事務所九十所登記字第一０三
          二四號函所附土地抵押權設定契約書附卷可稽。復參以上訴人於前案異議
          之訴審理時，亦未表示兩造間就前開面額一百四十萬元之本票債權約定有
          利息，是前案判決乃以法定遲延利息利率即週年利率百分之五計算被上訴
          人應負擔該本票債權之利息額，況上訴人就該一百四十萬元之本票本金債
          權暨利息，業經上訴人清償完畢已如前述，是上訴人辯稱：系爭本票是為
          清償上開一百萬元及一百四十萬元借款所生利息而簽發云云，亦無足採。
    （四）上訴人又抗辯：被上訴人之子周先財係於其所開設之世大生鮮超市簽發系
          爭本票，被上訴人在該超市後方廚房工作，自應知其子周先財簽發系爭本
          票乙事云云。惟按由自己之行為表示以代理權授與他人，或知他人表示為
          其代理人而不為反對之表示者，對於第三人應負授權人責任，民法第一百
          六十九條固有明文規定。然所謂知他人表示為其代理人而不為反對之表示
          者，以本人實際知其事實為前提，其主張本人知此事實者，應負舉證之責
          （最高法院六十八年台上字第一０八一號判例參照）。是以，縱同時在一
          地工作，亦難認被上訴人實際上知其子周先財以其名義簽發系爭本票之情
          事，況被上訴人亦表示僅於一張本票上蓋有指印，該本票擔保之借款有無
          約定利息並不清楚，上訴人也沒有找其談過利息的問題等語（參本院九十
          年十一月七日準備程序筆錄），綜上，尚難認上訴人就被上訴人實際知悉
          上情乙節已盡舉證之責，是其上開辯詞並不足採。
    （五）綜上所述，上訴人未能就系爭本票確實為被上訴人所簽發；或被上訴人確
          實授權訴外人周先財簽發系爭本票；或被上訴人實際知悉訴外人以其名義
          簽發系爭本票而不為反對之意思等情，提出其他足資證明之證據以實其說
          ，是參酌首揭法條規定及判例意旨，上訴人尤辯稱系爭本票債權確實存在
          於兩造之間，被上訴人應就系爭本票負發票人責任云云，自屬於法無據。
          是以，被上訴人提起本件確認系爭本票債權不存在之訴及債務人異議之訴
          即屬有理。
四、按執行名義成立後，如有消滅或妨礙債權人請求之事由發生，債務人得於強制執
    行程序終結前，向執行法院對債權人提起異議之訴，強制執行法第十四條第一項
    定有明文。本件上訴人既不能證明系爭本票債權之存在，復如前述，則被上訴人
    依據前揭法文訴請撤銷本院九十年度執字第一一五五一號給付票款強制執行程序
    ，亦屬有據。
五、從而，被上訴人訴請確認上訴人持有被上訴人於八十七年八月十五日所簽發，票
    據號碼一六八七九二號，票面金額為四十五萬元之本票，票據權利不存在，並請
    求撤銷本院九十年度執字第一一五五一號給付票款強制執行程序，為有理由，應
    予准許。是則原審為被上訴人勝訴判決，於法並無違誤。上訴意旨指摘原判決不
    當，求予廢棄改判，為無理由，應予駁回其上訴。
六、據上論結，本件上訴為無理由，依民事訴訟法第四百三十六條之一第三項、第四
    百四十九條第一項、第七十八條，判決如主文。
中　　　華　　　民　　　國　　九十一　　年　　　二　　　月　　 十九　　 日
                                            臺灣臺南地方法院民事第二庭
~B審判長法　官　蔡　美　美
~B　　　法　官　莊　玉　熙
~B　　　法　官　王　慧　娟
右正本證明與原本無異
本判決不得上訴
中　　　華　　　民　　　國　　九十一　　年　　　二　　　月　　 十九　　 日
~B　法院書記官　黃　玉　真
